臺灣臺北地方法院刑事判決　　　　　　 95年度交易字第827號
公　訴　人　臺灣臺北地方法院檢察署檢察官
被　　　告　戊○○
選任辯護人　吳雨學律師
上列被告因過失致死案件，經檢察官提起公訴（95年度偵字第21
524、 21651號），本院判決如下：
    主  文
戊○○因過失致人於死，處有期徒刑捌月。
    事  實
一、戊○○於民國95年6月20日17時50分許，乘騎車牌號碼BEN-3
    62號重型機車，沿臺北市○○區○○路3段172巷2 弄東往西
    方向行駛，行經木新路3段172巷無號誌交岔路口時，其本應
    注意汽車行至無號誌亦未劃分幹、支線之交岔路口，應減速
    慢行，左方車並應暫停讓右方車先行。而於當時天晴，日間
    有自然光線，道路無缺陷、障礙物，視距良好，客觀上並無
    不能注意之情事，詎其竟疏未注意，雖已看見徐林秀蝦騎乘
    車牌號碼FC5-753號重型機車，沿木新路3 段172巷由北往南
    方向而來，並已即將進入交岔路口，但其非但未依上開規定
    暫停禮讓行駛於其右方之徐林秀蝦先行，反而加速行駛，致
    徐林秀蝦閃避不及，行至黃網區約中間處，撞及戊○○所騎
    乘之上開機車右後側排氣管處，徐林秀蝦當場人車倒地而頭
    部受傷。經緊急送往萬芳醫院急救，仍因傷重延至同年7 月
    19日21時30分許（起訴書誤載為7月20日）不治死亡。戊○
    ○於肇事後，於未被有偵查犯罪職權之機關或公務員發覺前
    ，留在現場向據報到場處理之臺北市政府警察局文山第一分
    局交通分隊警員傅恒毅坦承為肇事者而自首接受裁判。
二、案經徐秀蝦之子女乙○○、丙○○、丁○○、甲○○等人告
    訴、戊○○自首由臺灣臺北地方法院檢察署檢察官偵查起訴
    。
    理  由
壹、認定本件犯罪事實所依憑之證據及理由:
一、按被告以外之人於審判外所為之書面陳述，固屬傳聞之證據
    ，但如該文書係屬公務員職務上製作之紀錄文書者，除顯有
    不可信之情況外，亦得為證據，刑事訴訟法第159條之4第一
    款分別定有明文。本件卷附之由臺北市政府警察局文山第一
    分局交通隊警員傅恒毅所製作之現場圖、臺北市○○○○○
    道路交通事故肇事人自首情形紀錄表、道路交通事故調查報
    告表、現場照片等證據，係承辦員警傅恒毅所製作之紀錄文
    書，為警員基於職務製成，具有相當之中立性，是其作成過
    程並無不適當之情形，其客觀上無不可信之情況，揆諸前開
    規定，自得為證據。
二、訊據被告戊○○固坦承於上述時、地，騎乘上開重型機車行
    駛於木新路3段172巷2弄東往西方向，於行經該路段172巷無
    號誌交岔路口時，與騎乘機車行駛該路段172 巷北往南之被
    害人徐林秀蝦發生車禍，致被害人徐林秀蝦因而人車倒地，
    頭部受有外傷等情不諱，但矢口否認有何過失致死之犯行，
    並辯稱: 我已經過了交岔路口中心點時遭被害人撞到右後側
    排氣管，並非我撞到被害人云云。另辯護人為被告辯護稱:
    (1)
    本件被害人所行駛之道路路面設有「慢」、「消防通道」之
    標字，並設有跳動路面之減速設施，但被告所行駛之道路則
    無任何標誌、標線，是被告所行駛之道路應屬幹道，被害人
    所行駛之道路則屬支道，自無左方車應讓右方車先行規定之
    適用。(2)由現場照片及二車各別之撞擊位置，顯見係被告先
    行進入路口，則被害人自應讓已經完成進入路口之被告先行
    。(3)被害人有高血壓之病史，當時亦未戴安全帽，且其係於
    車禍後相隔一個月時間死亡，足認被害人之死亡與被告之行
    為無相當因果關係。(4)本件是被害人騎車撞到被告，是以其
    亦有未注意車前狀況之過失云云。惟查:
  (一)被告於上述時間，騎乘上開重型機車沿臺北市○○區○○路
    3段172巷2弄東往西方向行駛，行經172巷2弄與172巷之交岔
    路口時，與騎乘上開重型機車沿木新路3段172巷由北往南方
    向行駛之被害人徐林秀蝦在交岔口發生車禍，被害人徐林秀
    蝦當場人、車倒地頭部受傷，經送往萬芳醫院急救。以及被
    害人徐林秀蝦嗣於同年7月19日21時30分許，因顱內出血不
    治死亡一節，為被告所自承不諱，並有並有交通事故調查報
    告表、現場圖、現場照片、臺灣臺北地方法院檢察署所出具
    之相驗屍體證明書等證據為證（參相字第569號卷第16、17
    、21-29、34、偵字第21651號卷第5頁）。
  (二)按車輛行至無號誌之交岔路口，支線車道應暫停讓幹線道車
    先行。未劃分幹、支線或同為幹道或支線道者，轉彎車應暫
    停讓直行車先行; 如同為直行車或轉彎車者，左方車應暫停
    讓右方車先行。道路交通安全規則第102 條第1項第2款定有
    明文。本件被告及被害人所行駛之上開交岔路口係屬無號誌
    之交岔路口，為被告所不爭執，並有上述現場照片及道路交
    通事故調查報告表可稽。因此，本件首應審究者為: 肇事之
    交岔路口有無幹、支線車道之標誌或號誌之設施。經查: 依
    道路交通標誌標線號誌設置規則規定，現有幹、支道之劃分
    有三種方式: (1)依第59條規定，於交岔路口或其他必要地點
    ，設置倒三角形，白底、紅邊、黑色「讓」字標誌者為支道
    。車輛駕駛人必須慢行或停車，觀察幹道行車路況，讓幹道
    車優先通行後認為安全時方得續行。(2)依第172條規定，於
    支道路口或讓路標誌將近之處，在雙車道路面上，依遵行方
    向設於右側道之中心處設置讓路線，此標線型為白色倒三角
    形，如路口未設行人穿越道線者，則加繪二條平行白虛線。
    此讓路線，用以警告車輛駕駛人前有幹道應減速慢行，或停
    車讓幹道車先行。(3)依第211條第1項、第224條第3款、第
    229 條第1項第4款規定，於交岔路口未達設置行車管制號誌
    之標準處，設置特種閃光號誌，得於幹道設置閃光黃燈，於
    支道設置閃光紅燈。閃光黃燈表示「警告」，車輛應減速接
    近，注意安全，小心通過。閃光紅燈表示「停車再開」，車
    輛應減速接近，先停止於交岔路口前，讓幹道車優先通行後
    認為安全時，方得續行。本件肇事路段之交岔路口，不論是
    被告所行駛之木新路3段172巷2弄道路或被害人所行駛之木
    新路3段172巷道路路口均未設有上述之特種閃光號誌及倒三
    角形「讓」之標誌，亦未於路面上劃設倒白色三角形。因此
    ，肇事之交岔路口應屬於未劃分幹、支線之道路無疑。臺北
    市車輛行車事故鑑定委員會於96年4月4日北鑑審字第
    09630095000號函暨鑑定意見書亦同此認定（附於本院卷）
    。
  (三)肇事之交岔路口既係屬於無幹、支道劃分之交岔路口，依前
    開道路交通安全規則第102條第1 項第2款規定: 未劃分幹、
    支線，如同為直行車或轉彎車者，左方車應暫停讓右方車先
    行。亦即右方車享有絕對之路權。而本件被告及被害人當時
    均屬直行車，為被告所不爭執，並經本院勘驗現場監視錄影
    光碟，並有翻拍8張在卷可參（參本院96年1月19日準備程序
    筆錄及照片）。是依上開規定左方車應讓右方車先行。換言
    之，行駛於左方之車輛應暫停觀察右方車路況，讓右方車優
    先通行後認為安全時方得續行。本件被告係沿木新路3段172
    巷2 弄東向西方向行駛，而被害人則是沿木新路3段172巷北
    向南行駛。因此，被害人係屬於右方車，而被告則屬於左方
    車，此亦為被告所自承不諱，並有現場圖可參。是被告騎乘
    機車駛至交岔路口時，應暫停讓行駛於其右側之被害人先行
    後，方得續行。但查，被告於肇事後，警方甫到場處理時供
    稱: 「我進入路口時，看見乙部B車FCS-753重機車由我的右
    方出現，似要往木新路3 段方向直行至大馬路（北→南）至
    我右方，對方速度大約30-40公里左右。」、「我意識到B車
    大約距我右側約兩部機車長度，我馬上加速（是正常行駛之
    加速），但約距半部機車長距離，我才覺得應會撞到，想再
    次加速已撞上我車。」等語，此有臺北市政府警察文山第一
    分局交通事故談話紀錄表在卷可查（參相字第569號卷第13
    頁）。是依被告在甫車禍發生後之上開供詞，被告在進入路
    口時已經發現被害人騎乘機車從其右側駛來．則依上開規定
    ，其自應採取暫停措施，禮讓被害人先行通過路口方是，但
    被告非但未採取此一避險措施，反而以加速前進之方式通過
    路口，致被害人閃避不及而撞上其所騎乘之機車右後側排氣
    管處，其已違反上開規定至明，並為本件車禍事故發生之因
    素。而肇事當時當時天晴，日間有自然光線，道路無缺陷、
    障礙物，視距良好，客觀上並無不能注意之情事，此有上開
    事故調查報告表可稽，並為被告所不爭執，是客觀上並無不
    能注意之情事，被告復為領有適當之駕駛執照之駕駛人，對
    於上開規定應當知之。被告未停車讓被害人優先通過，反而
    加速強行通過交岔路口時，致被害人因閃避不及而發生碰撞
    ，造成被害人因而人車倒地頭部受有外傷，其就本件車禍事
    故之發生，自有過失甚明。臺北市車輛行車事故鑑定委員會
    於96年4月4日北鑑審字第 09630095000號函暨鑑定意見書亦
    同此認定。
  (四)被害人倒地，因頭部撞及地面，因而受有腦幹出血之傷害後
    ，呈現腦死現象，只能以呼吸器輔助生命，而無法製作筆錄
    ，此業經員警傅恒毅於談話紀錄表中載明（參相字卷第14頁
    ）。被害人經治療後，於95年7 月19日21時30分許，仍因顱
    內出血不治死亡，此有臺灣臺北地方法院檢察署所出具之相
    驗屍體證明書在卷可按（參相字第569 號卷第34頁）。而依
    相驗體證明書所載，被害人死亡之直接原因為顱內出血，而
    其先行原因則為車禍所致之頭部外傷。足認被害人確係因本
    件車禍事故而生死亡之結果。從而，被害人之死亡結果與被
    告之上開過失行為間確有相當之因果關係。
  (五)至於被告及其辯護人雖執上詞置辯，但查:
  (1)依道路交通標誌號誌設置規則第163 條規定，「慢」字用以
    警告車輛駕駛人前面路況變遷，應減速慢行。因此，「慢」
    字標誌並非屬於區○○○○道之標誌，而屬於警告標誌甚明
    。至於「消防通道」是用以禁止停車佔用路面，與幹、支道
    之劃分無關。此外跳動路面則係屬減速設施，更非屬劃分幹
    、支道之設施。且查，上開跳動路面之設施不唯被害人所行
    駛之道路路面上有設置，被告所行駛之路面上亦同此設置，
    復經本院勘驗現場查明屬實（參本院96年2月6日勘驗筆錄）
    。是辯護人以被害人所行駛之木新路3段172巷之路面設有「
    慢」、「消防通道」之標字，並設有跳動路面之減速設施，
    而主張被害人所行駛之道路應屬支線車道，被告所行駛之道
    路始為幹道云云，顯與道路交通標誌標線號誌設置規則之規
    定不符，不足憑採。
  (2)按右方車之路權係屬絕對路權，行駛於左方之被告在進入路
    口前，依規定應停車確認安全始可續行。但查，本件被告於
    進入路口前，非但未停車，且在其已見到被害人自右側駛來
    ，與其只餘兩台機車車身之距離時，竟未減速、停車禮讓被
    害人，反而以加速前進之方式通過路口，是雖被告係遭被害
    人所騎乘之機車撞及右後側排氣管，但此係因被告在通過肇
    事之交岔路口時曾採取加速前進之方式避險措施所致，是尚
    難以其所受之撞擊位置，據以認定其確較被害人先行進入路
    口。是辯護人以二車之撞擊位置，主張被告先行進入路口，
    被害人應讓其先行云云，亦無可採。
  (3)被害人係因顱內出血而死亡，而非因高血壓之病發而死亡，
    已如前述。是縱被害人確有高血壓之病史，亦無證據證明與
    其死亡間有因果關係。因此，辯護人以被害人之家屬曾表示
    被害人有高血壓之病史，並主張被害人之死亡與其高血壓病
    史有關，顯屬無據。另查，被害人當時確有配戴安全帽，該
    安全帽於發生撞及後掉落路面，此有監視錄影光碟翻拍照片
    在卷可參（附於本院卷），是辯護人所辯: 被害人當時未戴
    安全帽，亦非事實。
  (4)至於鑑定意見書中雖另指出被害人之安全帽無明顯之撞及損
    壞痕跡，扣環亦未斷裂，而其因本件事故倒地後，安全帽亦
    隨之掉落，其似有未繫緊扣環且穩固戴在頭上之情事。但查
    ，本件被害人所使用之安全帽並未扣案，雖依員警當時所拍
    攝之照片以觀，該帽子上並無明顯之重大損傷。且依監視錄
    影光碟之翻拍照片顯示，被害人倒地時，安全帽確實脫落彈
    至路旁。惟尚乏積極之證據足以證明被害人當時所配戴之安
    全帽，究係因被害人未依規定繫緊，或係因其突遭外力撞及
    而彈開以致脫落之事實。是自尚難徒以上開照片及監視錄影
    光碟之翻拍照片據以認定被害人有未依規定繫緊安全帽之情
    事。
  (5)臺北市政府警察局交通警察大隊於本院交通事故發生後，雖
    曾出具初步分析研判表認: 被害人亦有未注意車前狀況之過
    失。但查，本件被害人當時所行駛之道路係享有絕對之路權
    ，已如前述。是被害人主觀上應可信賴行駛於其左側之任何
    來車會停車禮讓其優先通行。詎因被告之違規，於通過肇事
    之交岔路口時，非但未停車，亦未減速，更以加速前進之方
    式試圖通過路口，是被害人應係因閃避不及而撞上被告之機
    車，自難認被害人有何未注意車前狀況之過失可言。
  (6)綜上，被告及辯護人所提出之上開各辯解，均無可採。
  (六)綜合上開各項事證，本件被告過失致死之犯行，事證明確，
    洵堪認定，應依法論科。
二、論罪科刑理由:
    被告行為後，刑法於94年1月7日修正通過，於94年2月2日公
    布，並於95年7月1日施行。按行為後法律有變更者，適用行
    為時之法律，但行為後之法律有利於行為人者，適用最有利
    於行為人之法律，現行刑法第2條第1項訂有明文。被告行為
    時之刑法第33條第5款規定：罰金為1元以上。修正後之刑法
    第33條第5款規定：罰金為新臺幣1000元以上。經比較新、
    舊法之結果，被告行為時之舊法對其較為有利。是核被告戊
    ○○所為，係犯刑法第276條第1項之過失致人於死罪。被告
    於肇事後留在現場，報案人或勤務中心轉來資料並未報名肇
    事人姓名，處理人員前往現場處理時，被告當場承認為肇事
    人等情，有道路交通事故肇事人自首情形紀錄表1 紙附卷可
    證（見相字第569號卷第19 頁），是警察接獲報案時，顯然
    不知何人為肇事者，甚為灼然，則被告已合於刑法第62條前
    段之自首要件，應依法減輕其刑。爰審酌本件車禍事故之發
    生，其肇事之原因端在被告之過失，被告車禍發生迄今未賠
    償被害人家屬之損害之犯後態度等一切情狀，量處如主文所
    示之刑。
據上論斷，應依刑事訴訟法第299條第1項前段，刑法第2條第1項
前段、第276條第1項、第62條前段、罰金罰鍰提高標準條例第 1
條前段，判決如主文。
本案經檢察官陳焜昇到庭執行職務。
中　　華　　民　　國　　96　　年　　5 　　月　　17　　日
                    交通法庭  審判長法  官  劉慧芬
                                    法  官  呂政燁
                                    法  官  李桂英
上正本證明與原本無異。
如不服本判決，應於判決送達後10日內向本院提出上訴狀（應抄
附繕本）。告訴人或被害人如對於本判決不服者，應具備理由請
求檢察官上訴，其上訴期間之計算係以檢察官收受判決正本之日
期為準。
                                    書記官  黃鈴容
中　　華　　民　　國　　96　　年　　5 　　月　　17　　日
附錄：本案論罪科刑法條全文
刑法第276條第1項：
因過失致人於死者，處 2 年以下有期徒刑、拘役或 2 千元以下
罰金。
